臺灣臺北地方法院民事判決　　　　　　 95年度重訴字第715號
　　原　　　告　丁○○
　　訴訟代理人　林聖鈞律師
　　被　　　告　乙○○
　　訴訟代理人　林重宏律師
上列當事人間請求返還買賣價金等事件，本院於中華民國96年4
月18日言詞辯論終結，判決如下：
    主      文
被告應給付原告新臺幣伍佰拾伍萬柒仟捌佰壹拾貳元及自民國
九十五年四月七日起至清償日止，按週年利率百分之五計算之利
息。
原告其餘之訴駁回。
訴訟費用由被告負擔十分之四，餘由原告負擔。
本判決於原告以新臺幣壹佰柒拾捌萬陸仟元供擔保後，得假執行
。但被告如以新臺幣伍佰拾伍萬柒仟捌佰壹拾貳元為原告預供
擔保，得免為假執行。
原告其餘假執行之聲請駁回。
    事實及理由
一、原告主張：伊於民國80年 2月13日與被告簽訂不動產買賣契
    約書（下稱系爭契約），由伊向被告買受坐落台北市○○區
    ○○段一小段第297地號及同小段第297-1地號應有部分之土
    地（下稱系爭第297、297-1地號土地），買賣價金為新台幣
    （下同）9,500,000元。伊陸續給付被告4,000,000元、代被
    告清償其與訴外人丙○○之債務1,500,000 元並塗銷抵押權
    ，另就系爭第297-1 地號土地移轉登記代被告繳納土地增值
    稅874,103元，合計伊已給付被告6,374,103元價金。惟被告
    就系爭第297 地號土地未申請土地增值稅稅單，復未履行土
    地所有權移轉登記之義務，伊乃於95年1 月20日以存證信函
    催告被告依約履行，被告置之不理，伊業於同年2 月10日依
    法解除系爭契約。爰依系爭契約第十條約定提起本訴，請求
    被告返還已付價金，另賠償與已付價金同額之違約金等語，
    並聲明：(一)被告應給付原告12,748,206元，及自支付命令送
    達翌日起至清償日止，按週年利率百分之五計算之利息。(二)
    願供擔保，請准宣告假執行。
二、被告辯稱：被告因積欠丙○○債務，乃透過訴外人甲○○仲
    介出售系爭土地予原告，約定土地增稅由原告負擔，且簽約
    後被告即將相關印鑑、所有權狀等悉數交予原告所委任之黃
    洲信代書保管，被告從未阻卻原告辦理土地所有權移轉登記
    事宜。況系爭土地依法免徵土地增值稅，被告自無不繳納土
    地增值稅、不辦理移轉登記之遲延給付情事，原告解除系爭
    契約並不合法。又被告已履行系爭第297-1 地號土地部分之
    契約，原告不得解除全部契約。縱認原告解除契約合法，原
    告根本未受損害，縱認其受有損害，惟原告所委任之黃洲信
    代書未促被告注意辦理土地所有權移轉登記事宜，亦有過失
    ，違約金應予減輕或免除等語，並聲明：(一)原告之訴駁回。
    (二)如受不利判決，願供擔保請准宣告免予假執行。
三、兩造不爭執之事實：
  (一)原告於80年2 月13日與被告簽訂系爭契約，約定由原告向被
    告買受系爭第297地號、第297-1地號土地。
  (二)系爭第297-1 地號土地業於84年6月9日依原告指示移轉登記
    予訴外人李美玉名下，該土地移轉登記應繳納土地增值稅捐
    為874,103元，係由原告繳納。至系爭第297地號土地所有權
    現仍登記為被告名義，尚未辦理移轉登記手續。
四、原告主張系爭契約約定買賣總價為9,500,000 元，其已給付
    被告5,500,000元，並代為繳納土地增值稅874,103元，合計
    已清償價金6,374,103元，被告就系爭第297地號土地仍未將
    所有權移轉登記予原告，原告已依法解除契約，得依系爭契
    約第十條約定，請求被告返還已付價金及賠償同額之違約金
    等情，則為被告所否認，並以前開情詞置辯，是以本件應審
    究之爭點為：系爭契約約定買賣總價為何？土地增值稅約定
    由何人負擔？原告已清償買賣價金金額為何？被告是否有給
    付遲延之情？原告解除系爭契約合法否？如原告解除契約合
    法，其得請求返還之價金與違約金數額為何？茲分述如下：
  (一)原告主張兩造間就系爭第297、297-1地號土地成立買賣契約
    ，約定買賣價金為9,500,000 元之事實，已據其提出系爭契
    約影本（附於支付命令卷內）為證，經核與證人即辦理系爭
    買賣事宜之代書黃洲信保存之契約正本相符（見第86至89頁
    ），且經黃洲信到場證稱：在80年2 月13日時兩造連同仲介
    人甲○○到其事務所，委請其處理買賣系爭土地事，約定總
    價為9,500, 000元，雙方是在事務所內談定價格的，並約明
    各期應付價款。因被告積欠丙○○債務，乃約定由原告以應
    付買賣價金代為償還，故契約書正本一式三份均放在伊處。
    又因簽約當日兩造未帶印章，故系爭契約末端買主、賣主欄
    位係由雙方按指印等語（見第76、77頁）；系爭二筆土地未
    區分單價，雙方當日有談到土地一坪以多少計算，計算出總
    價為9,500,000元等語（見第136頁背面）。參諸被告自認伊
    當時跟丙○○借了2,000,000 元，要賣系爭土地來清償，但
    土地賣不出去，透過甲○○賣給原告，方到黃洲信代書事務
    所，本來每坪想賣20,000元，但是對方說太貴，後來每坪以
    10,000 元計算。系爭契約書上第3條關於付款欄上「乙○○
    」之簽名為其所簽之事實（見第78至79頁）。足見被告係為
    清償積欠丙○○之債務，而於80年2 月13日與原告至黃洲信
    事務所洽談系爭土地買賣事宜，並於事務所內談妥系爭土地
    每坪以約10,000元出售，買賣總價為9,500,00 0元，雙方並
    於當日簽訂系爭契約，契約正本由代書黃洲信保管。則兩造
    顯就以9,500,000元 買賣系爭第297、297-1地號土地達成意
    思合致，原告提出之系爭契約影本確為兩造所簽立者。被告
    辯稱原告提出之系爭契約非兩造成立之買賣契約內容云云，
    委不足取。
  (二)依系爭契約第五條約定，有關買賣時，發生之土地增值稅歸
    被告負擔，不得推諉，有系爭契約可憑（見第87頁背面），
    復經證人黃洲信證述買賣價金9,500,000 元不包含土地增值
    稅，土地增值稅係約定由賣方即被告負擔等語明確（見第77
    頁）。是原告主張土地增值稅約定由被告負擔之事實，堪以
    採信。被告辯稱買賣當時約定土地增值稅由原告負擔，其實
    拿價金9,500,000元等語，尚難信實。
  (三)再查，原告主張其已給付被告第一期款500, 000元、第二期
    款4,500,000元，第三期款500,000元，並代為繳納土地增值
    稅874,103元，合計已清償價金6,374,103元之事實，已據原
    告提出支票、手續費收據、土地增值稅繳納通知書（見第59
    至61頁）為證，復有系爭契約上關於原告給付各次款項由被
    告簽收之註記（見第86頁）、兩造與丙○○簽訂之協議書（
    見第32至35頁）、他項權利移轉契約書（見第45頁）、土地
    登記謄本（見第56、58頁）可憑，且經證人黃洲信證述明確
    （見第77頁）；另證人丙○○證述被告向伊借款，係由別人
    代其清償等語（見第81頁）。顯見原告主張其已依系爭契約
    給付被告款項5,500,000元，代被告繳納土地增值稅874,103
    元，合計清償價金6,374,103 元之事實，亦堪信為真實。被
    告空言否認未收受上開價金，自不足採信。
  (四)原告主張伊已依約付清第二次款項，就第三次款項亦清償部
    分，惟被告僅移轉系爭第297-1 地號土地予原告指定之人，
    系爭第297地號土地所有權仍登記為被告名義，經伊於95年1
    月20日催告履行，被告未依約履行，業已構成給付遲延等語
    。被告則辯稱其於簽約後早將土地所有權狀、印鑑證明交付
    代書黃洲信保管，土地增值稅既約定由原告繳納，係原告無
    力支付稅捐，違約不辦理過戶。且系爭第297 地號土地依法
    不須繳納土地增值稅，其無給付遲延事實，縱有遲延給付情
    事，亦非可歸責於被告等語。查：
    １按物之出賣人，負交付其物於買受人，並使其取得該物所
      有權之義務，民法第三百四十八條第一項定有明文。又依
      系爭契約第三條約定，買賣價金9,500,000 元共分四次給
      付，第一次於契約簽訂時支付500,000元；第二次給付4,5
      00,000元；第三次於領取土地增值稅單時付2,500,000 元
      ；第四次於辦妥所有權移轉手續時付2,000,000 元。第四
      條約定，被告應於前條第二次付款同時交付原告辦理移轉
      登記所需之所有權狀、印鑑證明書、戶口抄本、委託書、
      聲請書、公定契約書、現值申報書、完稅證明書（或稅單
      ）優先承購權放棄證明書等有關證件。日後如須被告本人
      出面協辦或補蓋印鑑，補換證件等時，被告並應隨時交付
      ，不得藉故刁難或要求任何額外費用，否則被告應負因此
      而生之一切損害賠償之責。準此，被告依系爭契約約定，
      負有於收受第二次款項後交付辦理移轉土地所有權之相關
      證件，領取土地增值稅單，並配合辦理之給付義務，另負
      擔辦妥所有權移轉手續之給付義務，要無庸疑。
    ２查原告已於80年4月1日付清第二次款4,500,00 0元，並由
      被告收受等情，此觀系爭契約第三條之註記即明。則被告
      即負有依上開約定提出稅單、配合辦理移轉登記手續之義
      務。被告雖將土地所有權狀、印鑑、印鑑證明書交由黃洲
      信代書保管，然未交付系爭第297 地號土地現值申報書、
      領取土地增值稅單交付與原告，為兩造所不爭執之事實，
      且證人黃洲信證稱：被告繳不起增值稅，伊通知兩造，兩
      造都不出面，故遲未辦理移轉登記手續等語（見第137 頁
      ），顯見被告因無力繳納土地增值稅，致未依約提出文件
      ，配合辦理，而違反系爭契約第四條約定之義務。被告辯
      稱系爭契約約定土地增值稅由原告繳納，原告無力繳納增
      值稅，致未辦理土地所有權移轉登記，非其不履行給付義
      務云云，尚非可取。
    ３被告另辯稱系爭土地現依法已不須繳納土地增值稅，其業
      將土地有權狀、印鑑證明置於代書處，原告可直接辦理土
      地所有權移轉登記，非可歸責於伊等語。按土地稅法第三
      十九條第一項規定「被徵收之土地，免徵其土地增值稅。
      依都市計畫法指定之公共設施保留地尚未被徵收前之移轉
      ，準用前項規定，免徵土地增值稅。」。查被告所辯系爭
      土地依台北市政府分區使用規劃為公共設施保留地，依法
      免徵土地增值稅之事實，已據其提出分區單筆查詢結果為
      證（見第100頁）。而系爭第297地號土地係於台北市政府
      62年6月18日府工二字第25324號公告之「擬指定軍人公墓
      及一般公墓用地位置案」中劃定為公墓用地（公共設施用
      地），但未載明土地取得方式。如該地號土地係留供主管
      機關（本市殯葬管理處）取得而尚未取得，且未曾核准由
      私人或團體投資興辦，則符合內政部87年6 月30日台內營
      字第8772176 號函釋而為「公共設施保留地」，有台北市
      政府都市發展局95年11月20日北市都規字第 09535723100
      號函在卷可稽（見第 105頁）。而依台北市殯葬管理處95
      年11月23日北市宇一字第09530835000 號函復，系爭土地
      非其轄管土地，無徵收使用計畫，有該函可憑（見第 106
      頁），可見系爭土地雖留供主管機關台北市殯葬管理處取
      得，惟因其無徵收使用計畫而未取得，為內政部函釋之公
      共設施保留地，有土地稅法第三十九條第一項、第二項規
      定免徵土地增值稅之適用。然依系爭契約第四條約定，被
      告既有交付辦理移轉登記所需之所有權狀、印鑑證明書、
      現值申報書、完稅證明書（或稅單）等予原告之義務，且
      如須被告本人出面協辦或補蓋印鑑、補換證件時，被告亦
      有給付之義務。系爭土地雖劃為公共設施保留地，惟地目
      迄今仍登記為林地，有96年4月2日列印之系爭土地登記謄
      本可按（見第 149頁），於辦理地目變更為墓地後，方有
      免稅之適用，在地目未變更前，依法仍須繳納土地增值稅
      ，且地目變更須雙方到地政事務所申請，賣方須提出印鑑
      證明，如賣方之印鑑要變更，須以變更後之印鑑證明為之
      等情，亦經證人黃洲信證述在卷（見第136、137頁）。顯
      見系爭土地縱為公共設施保留地，依法得免徵土地增值稅
      ，然被告依系爭契約第四條約定，仍負有協同辦理地目變
      更，以完成免徵土地增值稅之程序之給付義務，進而再為
      土地所有權移轉登記之義務。
    (五)原告主張被告就系爭第297 地號土地未履行土地所有權移
      轉登記之義務，伊已於95年1 月20日以存證信函催告被告
      於函到10日內依約履行土地所有權移轉登記義務，被告置
      之不理，伊業於同年2 月10日依法解除系爭契約等語，並
      提出存證信函（附於支付命令卷內）、掛號郵件收件回執
      （見第20、21頁）為證，被告則辯稱：系爭土地依法免徵
      土地增值稅，伊將土地所有權狀、印鑑置於黃洲信代書處
      ，從未拒絕辦理所有權移轉登記，並無給付遲延之情等語
      。經查：
      １按契約當事人之一方遲延給付者，他方當事人得定相當
        期限催告其履行，如於期限內不履行時，得解除其契約
        ，民法第二百五十四條定有明文。再按債務人固無一部
        清償之權利，惟除依當事人之意思、給付之性質或債務
        之本旨，必須全部為整體給付外，如債務人為一部給付
        ，經債權人受領者，尚非不生一部清償之效力。則其餘
        部分，如債務人遲延履行者，債權人於定相當期限催告
        其履行而被拒時，得僅就該部分依民法第二百五十四條
        規定解除契約。查系爭契約買賣標的物包括系爭第 297
        、297-1 地號二筆土地，兩造於洽談買賣時，係以每坪
        約10,000元計算出總價金為 9,500,000元，而系爭契約
        亦無約定應為整體之給付之旨，且被告已依約履行交付
        系爭第297-1 地號土地，並依原告指示移轉土地所有權
        之義務，自已生清償之效力，而無給付遲延可言，則原
        告自不得解除系爭第297-1地號土地部分之契約。
      ２次按給付無確定期限者，債務人於債權人得請求給付時
        ，經其催告而未為給付，自受催告時起，負遲延責任。
        其經債權人起訴而送達訴狀，或依督促程序送達支付命
        令，或為其他相類之行為者，與催告有同一之效力。前
        項催告定有期限者，債務人自期限屆滿時起負遲延責任
        ，民法第二百二十九條第二項、第三項亦定有明文。如
        前所述，被告依系爭契約第三條、第四條負有於原告給
        付第二次款後，交付土地所有權狀、印鑑證明書、增值
        稅稅單等一切證件與配合辦理之給付義務，另負有領取
        土地增值稅單、辦理所有權移轉手續之給付義務，關於
        被告各該給付義務並無定有確定期限之約定，均屬未定
        期限之債務，是依上開規定，應於被告受原告催告履行
        後，始發生遲延責任。雖被告已於訂約後將系爭第 297
        地號土地所有權狀正本及印鑑章交付黃洲信代書，且買
        賣當時土地地目即為林地，此經證人黃洲信證述明確（
        見第137至第141頁），然自兩造於80年 2月13日成立系
        爭買賣契約後，被告迄未履行辦妥土地所有權移轉登記
        之義務，原告於95年1 月20日催告被告於函到10日內履
        行辦理系爭第297 地號土地所有權移轉登記之義務，該
        函被告於95年 1月24日收受，惟被告屆期仍未履行，原
        告乃於同年2月6日再以存證信函定期催告於同月10日前
        履行，期滿如仍未履行，依民法第二百五十四條規定於
        該日解除系爭契約之事實，有存證信函及郵局掛號郵件
        回執在卷可稽，原告主張其已合法解除系爭297 地號土
        地部分之契約，堪以採信。
    (六)依系爭契約第十條約定「本約簽訂後，倘甲方（即原告）
      不買或不按約定日期付款時，願將既付價款全部由乙方（
      即被告）無條件沒收，抵作違約金外，並即解除本約。如
      乙方不賣或不照約履行應盡義務時，亦應將已收價款如數
      退還與甲方外，另加賠償所收價款同額之損害金與甲方後
      ，本約方得解除。」，本件原告已合法解除系爭第297 地
      號土地之契約，自得依上開約定請求被告返還已付之價金
      。查台北市○○區○○段一小段第297地號、第297-1地號
      土地面積各為10,285平方公尺、1,239 平方公尺，被告應
      有部分均為 140分之35，被告所有系爭第297、297-1地號
      土地面積分別為2,571.25、309. 75平方公尺，相當於777
      .8 坪、93.7坪，合計為871.5坪，買賣總價為 9,500,000
      元，是系爭土地每坪價金約10,901元，而系爭第297-1 地
      號土地部分之價金即為1,021,424元，原告已付價金為6,3
      74,103元，扣除該部分之價金後，就系爭第297 地號土地
      部分原告已付價金為5,352,679 元，原告得依上開約定，
      請求被告如數返還。復按約定之違約金額過高者，法院得
      減至相當之數額，民法第二百五十二條亦定有明文。本件
      原告自認其購買系爭土地係認為土地不錯，先買著尚未作
      具體規劃（見第162 頁背面），且原告長達十餘年來未催
      告被告履行提出稅單、辦理地目變更及履行土地所有權移
      轉登記義務，顯然被告依約履行，原告可得利益尚屬未定
      ，而被告遲延給付對於原告造成之損害亦有限，且兩造成
      立系爭契約後，被告已將土地所有權狀及印鑑交付代書，
      系爭土地遲未能辦理移轉登記原因為土地增值稅之問題，
      是約定以已給付之價金為同額之違約金顯屬過高。本院認
      應以原告給付金額按被告遲延給付（95年2月4日）至解除
      契約（同月10）日數，依法定利率計算其違約金即 5,133
      元（5,352,679×5%÷365×7＝5,133）為適當，逾此部分
      之請求，即非有據。
五、綜上所述，原告依系爭契約第十條之約定，請求被告返還已
    付價金及違約金共 5,357,812元，及自支付命令送達翌日即
    95年4月7日起至清償日止，按年息百分之五計算之利息，於
    法有據，應予准許，逾此部分之請求，於法無據，應予駁回
    。
六、本判決原告勝訴部分，兩造分別陳明願供擔保，請求宣告假
    執行或免為假執行，經核均無不合，爰分別酌定相當之擔保
    金額，予以准許。至原告敗訴部分，其假執行之聲請即失所
    附麗，應予駁回。
七、本件因事證已臻明確，兩造其餘攻擊、防禦方法及所為之立
    證，經核與判決之結果不生影響，無庸逐一論述，併予敘明
    。
八、結論：本件原告之訴為一部有理由，一部無理由，依民事訴
    訟法第七十九條、第三百九十條第二項、第三百九十二條第
    二項之規定，判決如主文。
中　　華　　民　　國　　96　　年　　4　 　月　　30 　 日
                  民事第四庭    法  官    林麗玲
以上正本係照原本作成
如對本判決上訴，須於判決送達後20日內向本院提出上訴狀
中　　華　　民　　國　　96　　年　　4　 　月　　30 　 日
                                書記官    林蓮女
